臺灣高等法院臺南分院刑事裁定
110年度毒抗字第567號
抗  告  人  
即  被  告  甲○○
上列抗告人因違反毒品危害防制條例案件，不服臺灣嘉義地方法
院中華民國110年6月24日觀察勒戒裁定（110年度毒聲字第313號
），提起抗告，本院裁定如下：
    主  文
抗告駁回。 
    理  由
一、原裁定意旨略以：本件抗告人即被告甲○○（下稱抗告人）有
    於民國108年11月22日19時許，在其斯時位於嘉義市○區○○○
    街0號之居處內，施用第一級毒品海洛因1次之犯行屬實。又
    被告前因施用毒品案件，經原審法院以94年度毒聲字第502
    號裁定令入勒戒處所施以觀察、勒戒後，認無繼續施用毒品
    之傾向，於95年9月7日執行完畢釋放，迄今已逾3年，有臺
    灣高等法院被告前案紀錄表1份在卷可憑，是不論其後被告
    有無另犯毒品危害防制條例第10條之罪經起訴、判刑或執行
    ，均應依毒品危害防制條例第20條第3項規定，重為觀察勒
    戒或由檢察官命為附條件之緩起訴處分（最高法院刑事大法
    庭109年度台上大字第3826號裁定意旨參照）。再被告另犯
    有施用第一級、第二級毒品及不能安全駕駛動力交通工具等
    3罪，經原審法院先後判處有期徒刑5月、3月、3月確定，由
    本院以110年度聲字第273號裁定應執行有期徒刑9月，自110
    年1月21日入監執行，現仍在監執行中等節，亦有上開臺灣
    高等法院被告前案紀錄表在卷可考，檢察官考量被告因犯上
    開他罪，現在監執行中，乃認不適合自費戒癮治療而向本院
    聲請令入勒戒處所施以觀察勒戒，要難遽認有何裁量濫用或
    不當情事；況審酌被告前次觀察、勒戒執行完畢後，猶多次
    施用毒品經法院判處罪刑確定，足見其仍有持續施用毒品之
    情形，實有不宜為附命完成戒癮治療緩起訴處分之情形，至
    被告於103年間，雖有因施用毒品案件，經臺灣嘉義地方檢
    察署（下稱嘉義地檢署）檢察官為「附命緩起訴」，惟上開
    緩起訴處分嗣已經嘉義地檢署檢察官撤銷，被告並未履行完
    成戒癮治療等情，有上開緩起訴處分書、撤銷緩起訴處分書
    各１份存卷可考，是被告既未完成戒癮治療，事實上即未接
    受等同「觀察、勒戒或強制戒治」執行完畢釋放之處遇（最
    高法院109年度台非字第76號判決意旨參照）。是聲請人聲
    請裁定將被告送勒戒處所觀察、勒戒，於法有據，應予准許
    。而依毒品危害防制條例第20條第1項、第3項，觀察勒戒處
    分執行條例第3條第1項規定，裁定令抗告人進入勒戒處所施
    以觀察、勒戒，期間不得逾2月等語。
二、抗告意旨係全部抄錄自最高法院110年度台上字第2331號判
    決（如附件），但並未具體表明抗告理由，經本院詢問抗告
    人之抗告意旨，其答以：看是否能夠吸收案件，因還在執行
    云云（見本院卷第49頁本院公務查詢紀錄表）。
三、按毒品危害防制條例業於109年1月15日修正公布，自109年7
    月15日施行生效，其中第20條、第23條將施用毒品之刑事處
    遇程序「5年後再犯」、「5年內再犯」之追訴要件，均修正
    為「3年後再犯」、「3年內再犯」。現行毒品危害防制條例
    既認施用毒品者具有「病患性犯人」特質，強調「治療勝於
    處罰」、「醫療先於司法」，對於該條例第20條第3項及第2
    3條第2項所謂「3年後（內）再犯」，自應跳脫以往窠臼，
    以「3年」為期，建立「定期治療」之模式。準此，第20條
    第3項規定中所謂「3年後再犯」，只要本次再犯（不論修正
    施行前、後）距最近1次觀察、勒戒或強制戒治執行完畢釋
    放，已逾3年者，即該當之，不因其間有無犯第10條之罪經
    起訴、判刑或執行而受影響（最高法院109年度台上大字第3
    826號裁定意旨參照）。
四、經查：
（一）抗告人於108年11月22日19時許，在其斯時位於嘉義市○區
      ○○○街0號之居處內，以將第一級毒品海洛因摻入香菸內，
      點燃後吸食煙霧之方式，施用第一級毒品海洛因１次，嗣
      經警於翌（23）日9時30分許，徵得抗告人同意採集其尿
      液送驗，結果呈嗎啡、可待因陽性反應等情，業據被告於
      警詢、偵訊時坦承不諱，並有嘉義市政府警察局勘察採證
      同意書、嘉義市政府警察局第二分局長竹所查獲毒品危害
      防制條例案尿液送驗姓名對照表、台灣檢驗科技股份有限
      公司高雄濫用藥物實驗室濫用藥物檢驗報告各１份附卷可
      稽，足認抗告人確有於上開時、地施用第一級毒品之犯行
      。
（二）又抗告人本次施用毒品之時間為108年11月22日，距其最
      近1次觀察、勒戒執行完畢釋放日，即上揭95年9月7日，
      已逾3年。雖抗告人於103年間曾經檢察官為附命完成戒癮
      治療之緩起訴處分2次（臺灣嘉義地方檢察署檢察官102年
      度毒偵字第766號、103年度毒偵字第97號；103年度毒偵
      字第829號），但因抗告人於緩起訴期間更犯罪，經同署
      檢察官分別於103年12月3日及104年1月21日，以103年度
      撤緩字第171、172號撤銷緩起訴處分書，撤銷其緩起訴處
      分，而均未完成戒癮治療，且距離其再次施用海洛因之時
      間已超過3年，有臺灣高等法院被告前案紀錄表在卷可稽
      ，則檢察官斟酌個案具體情節，依毒品危害防制條例第20
      條第1項、第3項之規定，向法院聲請觀察、勒戒，即難謂
      有裁量逾越、濫用或違反比例原則之情。
（三）又原裁定就抗告人不適宜為戒癮治療一節，亦於裁定理由
      中說明：「考量被告因犯上開他罪，現在監執行中，檢察
      官乃認不適合自費戒癮治療而向本院聲請令入勒戒處所施
      以觀察勒戒，要難遽認有何裁量濫用或不當情事；況本院
      審酌被告前次觀察、勒戒執行完畢後，猶多次施用毒品經
      法院判處罪刑確定，足見其仍有持續施用毒品之情形，實
      有不宜為附命完成戒癮治療緩起訴處分之情形，是聲請人
      臺灣嘉義地方檢察署檢察官聲請裁定將被告送勒戒處所觀
      察、勒戒，於法有據，應予准許。」，經核並無不合。至
      抗告意旨所指：看是否能夠吸收案件，因還在執行云云節
      ，然抗告人是否在監執行，不足為免除觀察、勒戒之事由
      ，被告此部分抗告意旨，自非可採。 
五、綜上所述，原審以抗告人施用第一級毒品之犯行，事證明確
    ，認檢察官聲請裁定將被告送勒戒處所觀察勒戒，於法有據
    ，依修正後之毒品危害防制條例第20條第1項、第3項規定，
    裁定令被告入勒戒處所施以觀察、勒戒，並無不合，抗告意
    旨指摘原裁定不當，難認可採。本件抗告為無理由，應予駁
    回。
據上論斷，應依刑事訴訟法第412條，裁定如主文。
中　　華　　民　　國　　110 　年　　7 　　月　　20　　日
                  刑事第四庭    審判長法  官  郭玫利
                                      法  官  蔡廷宜
                                      法  官  曾子珍
以上正本證明與原本無異。
不得再抗告。
　　　　　　　　　　　　　　　　　　　書記官  李淑惠
中　　華　　民　　國　　110 　年　　7 　　月　　20　　日
附件：觀察勒戒抗告狀
說明：最高法院刑事判決，110年度台上字第2331號
主文：原判決及第一審判決均撤銷。本件不受理。
理由：
一、刑事訴訟法第303條第1款規定，案件有起訴之程序違背規定
    之情形者，應諭知不受理之判決。此所稱之起訴程序違背規
    定，無須侷限於起訴時為斷，因起訴後始生之情事變更，致
    法院不能為實體審理與判決者，亦屬之。
二、原判決維持第一審論處上訴人甲○○犯施用第一級毒品罪刑之
    判決，駁回上訴人在第二審之上訴，雖非無據。
三、民國109年1月15日修正公布，同年7月15日施行之毒品危害
    防制條例第20條第3項規定，犯第10條之罪於觀察、勒戒或
    強制戒治執行完畢釋放後，3年後再犯第10條之罪者，適用
    本條前2項之規定。上開所謂「3年後再犯」，只要本次再犯
    （不論修正施行前、後）距最近1次觀察、勒戒或強制戒治
    執行完畢釋放已逾3年者，即該當之，不因其間有無犯第10
    條之罪經起訴、判刑或執行而受影響，此為本院已統一之見
    解。又本次修正之毒品危害防制條例第35條之1關於新舊法
    之適用，定有過渡條款，其第2款前段規定：「審判中之案
    件，由法院或少年法院（地方法院少年法庭）依修正後規定
    處理」，並未明文應一律依職權裁定觀察、勒戒，且毒品危
    害防制條例修正後既已賦予檢察官視個案不同而為觀察、勒
    戒或附條件緩起訴之裁量，復涉施用毒品者人身自由之剝奪
    或受多元處遇之選擇，攸關其權益，故法院視個案情況，如
    認檢察官未及審酌被告有無不適合附命完成戒癮治療等緩起
    訴處分之情形，顯屬不利或有失公平者，自得認起訴之程序
    違背規定，且無從補正而為不受理之判決，俾由檢察官再行
    斟酌而為適法之裁量。是毒品危害防制條例第35條之1第2款
    前段所稱之「依修正後規定處理」，係指就本次再犯第10條
    之罪，距最近1次觀察、勒戒或強制戒治執行完畢釋放後已
    逾3年者，法院得視個案情形，就依職權裁定令被告入勒戒
    處所觀察、勒戒，或依刑事訴訟法第303條第1款規定為不受
    理之判決，擇一適用，亦為本院最近一致見解。
四、本件原判決雖認上訴人前於102年間，因施用毒品案件，經
    臺灣嘉義地方檢察署檢察官以102年度毒偵字第766號（及10
    3年度毒偵字第97號）處分書為附命完成戒癮治療之緩起訴
    ，緩起訴期間2年，並命上訴人至指定之戒癮治療機構接受
    戒癮治療，至完成戒癮治療為止，期間為1年，經職權送請
    再議後，臺灣高等檢察署臺南檢察分署檢察長認原處分並無
    不當，予以維持，於103年5月2日駁回再議確定，緩起訴期
    間為103年5月2日至105年5月1日；嗣又因施用毒品案件，經
    臺灣嘉義地方檢察署檢察官以103年度毒偵字第829號處分書
    為附命完成戒癮治療之緩起訴，緩起訴期間2年，經職權送
    請再議後，臺灣高等檢察署臺南檢察分署檢察長認原處分並
    無不當，予以維持，於103年9月17日緩起訴確定。然上訴人
    於上開附命完成戒癮治療之緩起訴期間內更犯施用毒品罪，
    且經臺灣嘉義地方法院判處罪刑確定，上訴人既於附命完成
    戒癮治療之緩起訴後3年內多次再犯，經依法追訴處罰，則
    其基於施用第一級毒品海洛因之犯意，於108年11月22日19
    時許，在嘉義市○區○○○街○號居處內，將海洛因摻入香菸內
    ，點燃後吸食煙霧之方式，施用海洛因1次之犯行，屬3犯以
    上，毋庸再送觀察、勒戒、強制戒治之必要，應依毒品危害
    防制條例第10條規定處罰，因而維持第一審論處上訴人犯施
    用第一級毒品罪刑之判決，駁回上訴人在第二審之上訴。惟
    稽之案內資料，上訴人於94年間因施用毒品案件，經臺灣嘉
    義地方法院以94年度毒聲字第502號裁定送觀察、勒戒，嗣
    上訴人經觀察、勒戒後，因無繼續施用毒品之傾向，於95年
    9月7日執行完畢釋放，臺灣高雄地方檢察署檢察官並對上訴
    人為不起訴處分（見原審卷第26、42頁，本院卷第51頁）。
    上訴人本次施用毒品之時間為108年11月22日，距其最近1次
    觀察、勒戒執行完畢釋放日，即上揭95年9月7日，已逾3年
    。雖上訴人於103年間曾經檢察官為附命完成戒癮治療之緩
    起訴處分2次（即臺灣嘉義地方檢察署檢察官102年度毒偵字
    第766號、103年度毒偵字第97號；103年度毒偵字第829號，
    以上見原審卷第30、31頁，本院卷第53、54、58、59頁），
    但因上訴人於緩起訴期間更犯罪，同署檢察官分別於103年1
    2月3日及104年1月21日，以103年度撤緩字第171、172號撤
    銷緩起訴處分書，撤銷其緩起訴處分（見本院卷第63、65頁
    ），而均未完成戒癮治療，且距離其再次施用海洛因之時間
    已超過3年，不涉及起訴程序是否合乎規定之問題。本件上
    訴人施用毒品之時間，既係在95年9月7日觀察、勒戒執行完
    畢釋放3年以後，其未及由檢察官依毒品危害防制條例修正
    意旨，審酌上訴人有無不適合附命完成戒癮治療等緩起訴處
    分之情形，而逕行提起公訴，顯屬不利於上訴人，且有失公
    平，應認該起訴程序違背規定，且無從補正。第一審未及適
    用新法，而為上訴人有罪之實體判決，原審未及審酌本院前
    揭見解，予以維持，均有未洽。上訴意旨雖以原判決未依毒
    品危害防制條例第17條第1項予以減輕其刑，以及其犯後坦
    承犯行，並有悔意，家中有多人需其扶養，原判決未依刑法
    第59條規定酌減其刑云云，指摘原判決不當，而未指摘及此
    。然前揭違誤係本院得依職權調查之事項，應由本院將原判
    決及第一審判決均撤銷，改諭知不受理之判決，以期適法。
    據上論結，應依刑事訴訟法第398條第2款、第387條、第303
    條第1款，判決如主文。